【裁判字號】    99,訴,668
【裁判日期】    990831
【裁判案由】    脫逃等
【裁判全文】
臺灣彰化地方法院刑事判決               99年度訴字第668號
公  訴  人  臺灣彰化地方法院檢察署檢察官
被      告  丙○○
上列被告因脫逃等案件，經檢察官提起公訴（99年度偵字第2426
、3918、4287、4288、4289號），本院判決如下：
    主  文
丙○○犯踰越安全設備、夜間隱匿於住宅竊盜罪，累犯，處有期
徒刑玖月；又犯竊盜罪，累犯，處有期徒刑肆月；又犯脫逃未遂
罪，累犯，處有期徒刑肆月，扣案之棉帶貳條，均沒收；又犯強
暴脫逃未遂罪，累犯，處有期徒刑捌月；應執行有期徒刑壹年拾
月，扣案之棉帶貳條，均沒收。
    犯罪事實
一、丙○○前因(一)違反懲治盜匪條例案件，經臺灣高等法院臺中
    分院於民國83年7 月28日，以83年度上訴字第2312號判處有
    期徒刑7 年6 月確定；(二)違反藥事法及麻醉藥品管理條例案
    件，經本院於83年8 月31日，以83年度訴字第1073號各判處
    有期徒刑4 月、4 月，應執行有期徒刑6 月確定；嗣上開三
    罪，再經本院於84年1 月27日，以84年度聲字第124 號裁定
    定其應執行之刑為有期徒刑7 年8 月確定，於87年2 月18日
    縮短刑期假釋，後假釋經撤銷，應執行殘刑有期徒刑3 年10
    月又1 日；(三)竊盜及搶奪案件，經臺灣高等法院臺中分院於
    90年3 月27日，以90年度上訴字第290 號各判處有期徒刑5
    月、1 年6 月，應執行有期徒刑1 年8 月確定，與上開殘刑
    接續執行，於95年1 月7 日縮刑期滿執行完畢。
二、詎其猶不知悛悔改過，竟意圖為自己不法之所有，分別(一)於
    98年8 月23日下午2 、3 時許，先爬窗戶侵入彰化縣員林鎮
    ○○路○段1 巷32弄17號屋內（侵入住宅部分未據告訴），
    嗣於同日下午4 、5 時許，由上開17號住處頂樓之陽台攀爬
    圍牆至隔壁同巷弄15號張顥翰之住處，利用頂樓落地玻璃門
    未鎖之機會，直接開門進入頂樓屋內隱匿，並待至當日晚上
    8 、9 時許，始下樓在3 樓房間內（未關門）竊取張顥翰所
    有之現金新臺幣（下同）2 千元及郵局提款卡1 張得手。(二)
    於98年10月6 日下午6 時許，在彰化縣彰化市○○街115 號
    前，徒手竊取乙○○放置在其所有機車座椅前方掛勾上之手
    提包1 只（內有乙○○所有摩托羅拉牌之手機1 支、現金8
    千元、身分證、數位相機、掌上型電玩等物）得手。
三、又丙○○自98年10月30日起至99年5 月17日（99年4 月20日
    至同年月26日借押於臺灣嘉義看守所）另案羈押於臺灣彰化
    看守所，為依法拘禁之人，詎其於上開羈押期間仍不思安分
    守己，竟分別基於脫逃之犯意，(一)於99年3 月8 日下午5 時
    30分許，在臺灣彰化地方法院檢察署拘留室，先持在該拘留
    室地上所拾獲之小鐵鉤，將自己身上之手銬、腳鐐均打開，
    並解下腳鐐，另再行撕下上衣下擺做成2 條棉帶，將左右兩
    腳部分別與腳鐐綁在一起，手銬部分則以手抓住作為掩飾，
    伺機脫逃；嗣為該署法警楊忠沛、楊儒森辦理人犯解還事宜
    ，而將丙○○帶離拘留室時，及時發覺上情而未遂。(二)於99
    年3 月15日下午3 時許，由臺灣嘉義地方法院法警甲○○、
    沈文生押解丙○○至本院，途中丙○○利用腳鐐未扣緊之機
    會，先以腳用力蹬開腳鐐並解下後，再以上開撕開上衣做成
    布條（未扣案），並綁住腳部及腳鐐之同一方式作為掩護，
    伺機脫逃；嗣於同日下午4 時40分許到達本院，先後由甲○○、丙○○、沈文生步下臺灣嘉義地方法院警備車，欲至本
    院法警室辦理人犯解還事宜時，丙○○即佯稱腳痛而蹲下，
    並趁機解開上開布條後，旋起身逃跑，甲○○見狀即上前追
    捕丙○○，嗣並抓住其後衣領之際，丙○○遂轉身持仍銬住
    其雙手之手銬毆打甲○○之頭部，致甲○○受有頭部撕裂傷
    、右手第五指骨骨折等傷害( 傷害部分未據告訴) ，而以此
    強暴之方式企圖脫逃，隨後甲○○與丙○○雙雙倒地，沈文
    生見機亦上前壓制丙○○，始未能得逞。
四、案經彰化縣警察局員林分局、彰化分局報請及臺灣彰化地方
    法院檢察署檢察官主動簽分偵查起訴。
    理  由
壹、證據能力部分：
一、按被告以外之人於審判外之言詞或書面陳述，除法律有規定
    者外，不得作為證據，刑事訴訟法第159 條第1 項定有明文
    。本件證人張顥翰、乙○○於警詢中所為之陳述，及證人楊
    忠沛、甲○○、沈文生所為之職務報告均屬審判外之陳述，
    依首揭法條規定，原則上亦無證據能力。然被告以外之人於
    審判外之陳述，雖不符刑事訴訟法第159 條之1 至之4 之規
    定，而經當事人於審判程序同意作為證據，法院審酌該言詞
    陳述或書面陳述作成時之情況，認為適當者，亦得為證據。
    當事人、代理人或辯護人於法院調查證據時，知有第159 條
    第1 項不得為證據之情形，而未於言詞辯論終結前聲明異議
    者，視為有前項之同意，此刑事訴訟法第159 條之5 亦定有
    明文。本件被告丙○○於本院審理中對證據能力亦不爭執，
    且至言詞辯論終結前，就前開證人等言詞之證據能力亦未聲
    明異議。再前開證人等之陳述，未經被告主張有何非出於自
    由意志之情形，是本件認為容許渠等陳述之證據能力，亦無
    不當，應依刑事訴訟法第159 條之5 之規定，認前開證人等
    上開之證述具有證據能力。
二、次按，被告以外之人於偵查中向檢察官所為陳述，除顯有不
    可信之情況者外，得為證據，刑事訴訟法第159 條之1 第2
    項定有明文。偵查中對被告以外之人（包括證人、鑑定人、
    告訴人、被害人及共同被告等）所為之偵查筆錄，或被告以
    外之人向檢察官所提之書面陳述，性質上均屬傳聞證據。惟
    現階段刑事訴訟法規定檢察官代表國家偵查犯罪、實施公訴
    ，依法其有訊問被告、證人及鑑定人之權，證人、鑑定人且
    須具結，而實務運作時，檢察官偵查中向被告以外之人所取
    得之陳述，原則上均能遵守法律規定，不致違法取供，其可
    信度極高，職是，被告以外之人前於偵查中已具結而為證述
    ，除反對該項供述得具有證據能力之一方，已釋明「顯有不
    可信之情況」之理由外，不宜以該證人未能於審判中接受他
    造之反對詰問為由，即遽指該證人於偵查中之陳述不具證據
    能力。本件證人楊忠沛、楊儒森、甲○○、沈文生於檢察官
    偵查中所為之陳述，被告未曾提及檢察官在偵查時有不法取
    供之情形，亦未釋明上開證人等之供述有顯不可信之情況，
    依上說明，其等於偵查中之證言自具有證據能力，合先敘明
    。
貳、實體部分：
一、訊據被告固坦承確有上開犯罪事實二之二次竊盜犯行、犯罪
    事實三之(一)之脫逃未遂犯行，及犯罪事實三之(二)之脫逃未遂
    之事實等情，惟矢口否認有何以強暴方式脫逃而未遂之犯行
    ，辯稱：伊不是故意用手銬打法警甲○○的，不承認有施強
    暴、脅迫云云。
二、經查：
  (一)上開犯罪事實二之二件竊盜犯行、犯罪事實三之(一)脫逃未遂
    犯行，業據被告於本院審理時坦承不諱，核與證人張顥翰、
    乙○○於警詢中之證述，及證人楊忠沛、楊儒森於檢察官偵
    查中證述之情節相符，並有扣案之棉帶、小鐵鉤在卷可證；
    此外，復有彰化縣警察局員林分局刑案現場勘查報告、現場
    照片、內政部警政署刑事警察局99年2 月3 日刑醫字第0990
    017022號鑑定書、職務報告、監視錄影器翻拍照片、扣押物
    品目錄表、扣押物品清單、贓物認領保管單附卷為憑。
  (二)被告就犯罪事實三之(二)部分，雖以前揭情詞置辯，然質之證
    人即法警甲○○於本院審理時具結證稱：「（問：你如何受
    傷？）我是頭部受傷，被丙○○的手銬擊中頭部，手指骨折
    是跌倒造成的。（問：被告逃跑時有無壓制你？）被告逃跑
    時，我有拉到他的褲頭，但是沒有拉好，接著被告撞到警備
    車彈回來，我抓住他的衣領，不讓他走，被告就轉身把手銬
    舉高直接打我的頭部。（問：你剛才說被告回頭手舉高，往
    你的頭部打，被告是否先回頭確認你的目標在哪裡？）我當
    時抓住被告衣領，被告先回頭，確認我在哪裡，才雙手舉高
    打我，他當時因為貪心回頭打我，不然他就逃跑成功了。（
    問：當時被告知道你抓住他的衣領是不是？）是。（問：被
    告打你頭部的時候，你有沒有放手？）被告打我時，我頭昏
    跌倒，被告自己重心不穩也跌倒。（問：被告打你那下，力
    氣有沒有很大？）我當時有帶便帽，還縫了三針。（問：提
    示99年度他字第643 號卷第5 頁反面第二張照片，證人能否
    指出頭部受傷部位？）是在靠近頭部右上方，照片看起來有
    泛白的地方，頭部其他部分沒有傷勢。」等語（見本院卷第
    68頁反面、第69頁）。顯見，被告並非於逃逸時不慎碰觸甲○○，而係已為甲○○抓住後衣領，無法再往前逃跑時，為
    求脫身，遂轉身明知遭法警甲○○抓住，仍以手銬由上而下
    敲擊甲○○之頭部，致其二人雙雙倒地之事實，核與證人甲○○、沈文生於檢察官偵查中之證述（見99年度他字第643
    號卷第14頁），均互核相符；而證人甲○○於偵查中經檢察
    官明確訊問，猶表示不願提出傷害告訴（見99年度他字第64
    3 號卷第15頁），於本院審理時並表明願意再給被告一個機
    會（見本院卷第69頁反面），足認其確係不欲追究被告之犯
    行，願意原諒被告之心態，豈有設詞構陷被告之必要，反使
    自己陷於偽證重罪之理？是本院認上開證人甲○○、沈文生
    所述，應與事實相符，堪以採信。
  (三)綜上所述，被告於犯罪事實三之(二)所載時、地，為臺灣嘉義
    地方法院法警甲○○抓住後衣領之際，確係轉身故意以手銬
    毆打甲○○頭部之強暴方式，企圖脫逃，其上開辯詞，均不
    足採信；此外，復有財團法人天主教聖馬爾定醫院診斷證明
    書、勘驗報告、勘驗筆錄等附卷可稽。從而，本件事證明確
    ，被告上開犯行洵堪認定。
三、按刑法上所謂夜間，為日出前日沒後，此徵之刑事訴訟法第
    146 條第4 項規定，至為明顯；又刑法第321 條第1 項第2
    款所謂毀越門扇牆垣，係指毀損或超越及踰越門扇牆垣而言
    ，與用鑰匙開鎖或撬開門鎖啟門入室者不同。上開條文係將
    「門扇」、「牆垣」、「其他安全設備」並列，則所謂「門
    扇」應專指門戶而言，指分隔住宅或建築物內外之出入口大
    門而言；至所謂「其他安全設備」，指門扇、牆垣以外，依
    社會通常觀念足認為防盜之一切設備者，即屬相當（最高法
    院29年滬上字第63號、22年上字第454 號、25年上字第4168
    號判例、69年度臺上字第2415號判決意旨參照）；被告所為
    犯罪事實二之(一)之竊盜犯行，案發當日即98年8 月23日彰化
    地區之日沒時點為18時25分，有交通部中央氣象局編印之中
    華民國彰化地區99年日出日沒時刻表（見本院卷第37頁反面
    ），是被告於同日下午4 、5 時許，自張顥翰隔壁頂樓之陽
    台攀爬兩戶間相連之圍牆（俗稱女兒牆）至張顥翰住處之頂
    樓，該圍牆應係門扇、牆垣以外，依社會通常觀念足認為防
    盜之安全設備，其利用頂樓落地玻璃門未上鎖之機會，侵入
    被害人張顥翰之頂樓屋內，並隱匿至同日晚上8 、9 時許，
    始下樓行竊等情，業據被告於本院審理時供陳綦詳（見本院
    卷第54頁反面、第73頁），是其所為自應成立踰越安全設備
    、夜間隱匿於住宅竊盜罪。次按，脫逃罪須以不法脫離公力
    監督範圍之外始為既遂，若雖逸出監禁場所而尚在公務員追
    跡中者，因未達於回復自由之程度，仍應以未遂論，最高法
    院18年上字第559 號判例著有明文；又刑法上之未遂犯，必
    須已著手於犯罪行為之實行而不遂，始能成立；其所謂已著
    手於犯罪行為之實行，係指對於構成犯罪要件之行為，已開
    始實行者而言，最高法院86年度臺上字第3001號判決意旨足
    資參照；而刑法第161 條第1 項所定脫逃罪之構成要件為：
    「依法逮捕、拘禁之人脫逃者」，其客觀構成要件部分，扣
    除有關行為主體即身分犯之要件「依法逮捕、拘禁之人」外
    ，僅有「脫逃」二字，是法文所謂之「脫逃」自非可單指客
    觀顯現之行為而言，必結合行為人之主觀犯意予以評價，否
    則無法建構完整之犯罪構成要件，申言之，「脫逃」之意義
    顯然不能囿於其字面解釋，而僅繫於行為人外在之動作或舉
    措，遂認只要被告沒有實際存在脫離公權力掌握之「逃」或
    「跑」之動作，即謂尚未著手於犯罪之實行；觀諸上開判例
    所揭示，既以有無達於回復自由之程度，資為判斷既未遂之
    標準，因行為人之脫逃乃侵害國家之拘禁力，自以脫離公權
    力監督範圍為構成要件，故已逸出於拘禁處所而又非尚在查
    緝人員之追躡中，其犯罪行為方屬既遂（最高法院20年非字
    第31號判例意旨參照），在此結果完成之前，所有實行構成
    要件之階段與行為，均僅能論以未遂；亦即，此與行為人是
    否身處囹圄，或其身體有否受到戒具枷鎖之限制，可活動範
    圍之大小，四肢有無上手銬腳鐐之行為情狀，並無必然關聯
    ；故而，被告以基於脫逃之主觀犯意，開始挖掘地道、圍牆
    ，或拆卸柵欄、鐵窗等障礙物，縱令行動範圍仍受到限制，
    人身自由猶受到拘禁，尚未達立即穿牆越地，或直接突破封
    鎖，而得實際上脫離公權力掌握、監控之情形，仍非不得謂
    已著手於構成犯罪要件之實行，是以，被告已持小鐵鉤打開
    手銬、腳鐐，或其他藉助外力解除束縛之行為，實已先行取
    得身體舉止一定之行動自由，客觀上核屬著手於實行脫逃罪
    構成要件之一部，堪以認定，其所等待者乃躲避看管、掙脫
    逃跑之時機，自不得以斯時瞬間之行為動作或舉止方認為著
    手，否則，不啻悖離人民對於法律之感情，亦與犯罪構成要
    件之解釋方法有違。
四、查被告自98年10月30日起至99年5 月17日（99年4 月20日至
    同年月26日借押於臺灣嘉義看守所）羈押於臺灣彰化看守所
    乙節，有臺灣高等法院在監在押全國紀錄表在卷可佐，其為
    犯罪事實三之二次脫逃犯行時，為依法拘禁之人，至為灼然
    。是核其就犯罪事實二之(一)所為，係犯刑法第321 條第1 項
    第1 款、第2 款之踰越安全設備、夜間隱匿於住宅竊盜罪；
    就犯罪事實二之(二)所為，係犯同法第320 條第1 項之普通竊
    盜罪；就犯罪事實三之(一)所為，係犯同法第161 條第4 項、
    第1 項之脫逃未遂罪；就犯罪事實三之(二)所為，係犯同法第
    161 條第4 項、第2 項後段之加重脫逃未遂罪。按夜間侵入
    住宅、毀壞門扇及安全設備之行為，均係竊盜之加重要件行
    為，自無另行成立侵入住宅罪與毀損罪之餘地（最高法院76
    年度臺上字第2208號、83年度臺上字第3856號判決意旨參照
    ），本件被告就犯罪事實二之(一)之部分，雖非於夜間侵入住
    宅，而係於日間侵入，嗣隱匿其內至夜間而行竊，雖論以夜
    間隱匿於住宅竊盜罪，然其侵入住宅之基礎行為則為一致，
    二者之構成要件復並列於同一款項，性質上均屬對於家居安
    寧之維護及保障，故同為竊盜罪之加重類型，是本於上開判
    決之規範意旨，為避免過度評價，此部分亦應認不另行成立
    侵入住宅罪，始為合理；又起訴書漏未審酌被告係踰越安全
    設備而犯之，容有未恰，惟此部分僅係加重條件之增列，不
    涉及法條之變更，即無變更起訴法條之問題，附此敘明。另
    刑法第161 條第2 項以強暴脅迫脫逃之罪，為同法第135 條
    妨害公務罪之特別規定，自應逕依第161 條第2 項論科，無
    再比較適用第135 條之餘地，最高法院49年臺上字第517 號
    判例著有明文，起訴書認犯罪事實三之(二)之部分，係一行為
    觸犯妨害公務罪與加重脫逃罪，容有誤會。所犯上開各罪，
    犯意各別，應予分論併罰。又被告前因(一)違反懲治盜匪條例
    案件，經臺灣高等法院臺中分院於83年7 月28日，以83年度
    上訴字第2312號判處有期徒刑7 年6 月確定；(二)違反藥事法
    及麻醉藥品管理條例案件，經本院於83年8 月31日，以83年
    度訴字第1073號各判處有期徒刑4 月、4 月，應執行有期徒
    刑6 月確定；嗣上開三罪，再經本院於84年1 月27日，以84
    年度聲字第124 號裁定定其應執行之刑為有期徒刑7 年8 月
    確定，於87年2 月18日縮短刑期假釋，後假釋經撤銷，應執
    行殘刑有期徒刑3 年10月又1 日；(三)竊盜及搶奪案件，經臺
    灣高等法院臺中分院於90年3 月27日，以90年度上訴字第29
    0 號各判處有期徒刑5 月、1 年6 月，應執行有期徒刑1 年
    8 月確定，與上開殘刑接續執行，於95年1 月7 日縮刑期滿
    執行完畢等情，均有臺灣高等法院被告前案紀錄表、臺灣彰
    化地方法院檢察署刑案資料查註紀錄表附卷可稽，被告於徒
    刑之執行完畢後，5 年內故意再犯本案有期徒刑以上之各罪
    ，均為累犯，應依刑法第47條第1 項之規定，各加重其刑。
    被告於犯罪事實三所為之二次脫逃犯行，雖均著手於構成要
    件之實行，惟並未脫離公權力之監督，尚未達於回復自由之
    程度，其犯罪尚屬未遂，爰依刑法第25條第2 項後段之規定
    ，各按既遂犯之刑度減輕其刑，並與上開成立累犯部分，依
    刑法第71條第1 項之規定，先加後減之。爰審酌被告正值青
    壯年，不思以正當途徑掙取金錢，圖以不勞而獲之方式獲取
    財物，法治觀念實屬淡薄，且前有竊盜、搶奪、盜匪前科，
    有上開被告前案紀錄表附卷可稽，顯見上開刑罰，實難收警
    惕之效，其於羈押期間，不思幡然悔悟、痛改前非，猶企圖
    脫逃，嗣變本加厲竟出手攻擊戒護法警成傷，本非不得予以
    嚴懲；惟斟酌普通脫逃罪之法定刑為有期徒刑1 年以下，加
    重脫逃罪之法定刑雖為有期徒刑5 年以下，2 月以上，然二
    次脫逃犯行均屬未遂，且後者於案發時遭毆傷之戒護法警甲○○於本院審理時，並代為求情，請求再次給予自新機會，
    亦已如前述，堪認犯罪所生之危害尚非鉅大，及考量被告所
    竊財物亦非眾多，並已歸還部分財物，加重竊盜部分被害人
    復表明不予追究之意及其犯後坦承大部犯行，對於如何行竊
    與脫逃之過程，交代清楚，態度尚稱良好等一切情狀，分別
    量處如主文所示之刑，並定其應執行之刑，以資儆懲。公訴
    人求處定應執行刑有期徒刑6 年，實屬過重，本院審酌上情
    ，以上開刑度為適當，併予敘明。末按，扣案之棉帶2 條，
    為被告所有供本件犯罪事實三之(一)之犯行所用，業據被告供
    陳在卷，爰依刑法第38條第1 項第2 款之規定予以宣告沒收
    ；至扣案之小鐵鉤，係被告於臺灣彰化地方法院檢察署拘留
    室所拾獲，非被告所有，爰不予以諭知沒收。
據上論斷，應依刑事訴訟法第299 條第1 項前段，刑法第320 條
第1 項、第321 條第1 項第1 款、第2 款、第161 條第1 項、第
2 項後段、第4 項、第47條第1 項、第25條第2 項、第51條第5
款、第38條第1 項第2 款，刑法施行法第1 條之1 ，判決如主文
。
中    華    民    國    99    年    8     月    31    日
                  刑事第八庭  審判長法  官  廖政勝
                                    法  官  紀佳良
                                    法  官  戰諭威
以上正本證明與原本無異。
如不服本判決應於收受判決後10日內向本院提出上訴書狀，並應
敘述具體理由。其未敘述上訴理由者，應於上訴期間屆滿後20日
內向本院補提理由書( 均須按他造當事人之人數附繕本) 「切勿
逕送上級法院」。
中    華    民    國    99    年    8     月    31    日
                                    書記官  黃當易
附錄本判決論罪之法條：
中華民國刑法第320條：
意圖為自己或第三人不法之所有，而竊取他人之動產者，為竊盜
罪，處5 年以下有期徒刑、拘役或500 元以下罰金。
意圖為自己或第三人不法之利益，而竊佔他人之不動產者，依前
項之規定處斷。
前二項之未遂犯罰之。
中華民國刑法第321條：
犯竊盜罪而有左列情形之一者，處6 月以上、5 年以下有期徒刑
：
一  於夜間侵入住宅或有人居住之建築物、船艦或隱匿其內而犯
    之者。
二  毀越門扇、牆垣或其他安全設備而犯之者。
三  攜帶兇器而犯之者。
四  結夥三人以上而犯之者。
五  乘火災、水災或其他災害之際而犯之者。
六  在車站或埠頭而犯之者。
前項之未遂犯罰之。
中華民國刑法第161條：
依法逮捕、拘禁之人脫逃者，處1 年以下有期徒刑。
損壞拘禁處所械具或以強暴脅迫犯前項之罪者，處5 年以下有期
徒刑。
聚眾以強暴脅迫犯第1 項之罪者，在場助勢之人，處3 年以上10
年以下有期徒刑。
首謀及下手實施強暴脅迫者， 處5 年以上有期徒刑。
前三項之未遂犯，罰之。

司法院資訊處製作；財團法人民間司法改革基金會備份。
